臺灣高等法院民事判決
110年度勞上易字第42號
上  訴  人  台灣電力股份有限公司

法定代理人  楊偉甫  
訴訟代理人  趙偉程律師
被 上訴 人  陳錫岳  
            蘇福能  
            廖本瑜  
            張漢如  
            藍哲銘  
            周連堂  
共      同
訴訟代理人  葉錦郎律師

上列當事人間請求給付退休金差額事件，上訴人對於中華民國11
0年1月28日臺灣臺北地方法院109年度勞訴字第421號第一審判決
提起上訴，本院於110年7月13日言詞辯論終結，判決如下：
    主      文
上訴駁回。
第二審訴訟費用由上訴人負擔。
    事實及理由
一、被上訴人主張：伊等分別自附表「服務年資起算日期」欄所
    示之日起任職於上訴人，均為上訴人之僱用人員，並分別於
    附表「退休日期」欄所示日期退休，退休金基數亦如附表，
    退休前6個月或3個月之工資，包括附表「平均夜點費」欄所
    列分別乘以6或3之數額（下稱系爭夜點費）。詎上訴人未將
    該夜點費列入平均工資計算，致短付伊退休金，自應補發如
    附表「應補發退休金」欄所示之退休金（下稱系爭退休金差
    額）等情。爰依臺灣省工廠工人退休規則（下稱退休規則）
    第9條第1款、勞動基準法（下稱勞基法）第55條第1項規定
    ，求為命上訴人給付系爭退休金差額各本息之判決。
二、上訴人則以：系爭夜點費原為實物給付，為免手續繁瑣，始
    改發放現款，自其沿革及性質觀之，均為恩惠性給與，非屬
    工資範疇，不得列入平均工資計算；縱應計入，亦應考量民
    國94年6月14日修正前勞基法明文將夜點費排除於工資範疇
    ，被上訴人請求勞基法實施前之給付，依勞基法第84條之2
    規定，不得將系爭夜點費計入平均工資；再退步言之，自77
    年起調整之初夜及深夜點心費中，非屬輪班人員所加發之點
    心費各新臺幣（下同）75元、150元部分，確屬餐費，亦不
    得計入平均工資等語，資為抗辯。
三、原審判決上訴人敗訴，上訴人不服，提起上訴，其聲明：㈠
    原判決廢棄。㈡被上訴人在第一審之訴均駁回。被上訴人均
    答辯聲明：上訴駁回。
四、下列事項為兩造所不爭執，應可信為真實（本院卷第75、76
    頁）：
　㈠被上訴人係分別自附表「服務年資起算日期」欄所示日期起
    ，受僱於上訴人所屬協和發電廠擔任機械技術員，均為僱用
    人員，並陸續於附表「退休日期」欄所示日期退休。
　㈡被上訴人退休前3個月、6個月領取之夜點費平均數額如附表
    「平均夜點費」欄所示金額。
　㈢被上訴人受僱期間之工作，均採全天24小時連續作業，分為
    日班、小夜班及大夜班3班輪班作業，日班為上午8時至下午
    4時、小夜班為下午4時至深夜12時，大夜班為深夜12時至翌
    日上午8時。上訴人按實際輪值員工發給之大、小夜點費，
    自92年1月起大夜班每次400元（深夜點心費），小夜班每次
    250元（初夜點心費）。　　
五、兩造之爭點如下：
　㈠系爭夜點費是否應列入平均工資計算退休金？
　㈡被上訴人請求上訴人給付系爭退休金差額，有無理由？
六、茲就兩造之爭點，說明本院之判斷如下：
　㈠系爭夜點費應列入平均工資計算退休金：　
　⒈按工資係勞工因工作而獲得之報酬，包括工資、薪金及按計
    時、計日、計月、計件以現金或實物等方式給付之獎金、津
    貼及其他任何名義之經常性給與均屬之；平均工資，謂計算
    事由發生之當日前6個月內所得工資總額除以該期間之總日
    數所得之金額；勞基法第2條第3、4款分別定有明文。該所
    謂「因工作而獲得之報酬」者，應屬「勞務之對價」及「經
    常性之給與」者，至於其給付名稱為何，則非所問（最高法
    院92年度台上字第2108號判決意旨參照）。準此，系爭夜點
    費是否應列入平均工資計算退休金，應依一般社會通念，判
    斷是否具備勞工因提供勞務而由雇主獲致對價之「勞務對價
    性」，及有無於固定常態之工作時間可取得而具有制度上經
    常性之「經常性給與」為要件。
　⒉查：被上訴人受僱期間之工作，均採24小時固定輪班作業，
    系爭夜點費因輪值大、小夜班而領取，自92年1月起大夜班
    每次400元，小夜班每次250元，為兩造不爭執，業如前述，
    並有上訴人夜點費歷次調整情形表可稽（見本院卷第47頁）
    。其次，上訴人於80年度曾明文規範初夜及深夜點心費之報
    支條件，值班員工必須於20至24小時出勤2小時以上始能報
    支領取初夜點心費；必須於0至6時出勤2小時以上始能報支
    領取深夜點心費，且值班連跨初夜及深夜者，僅能報支深夜
    點心費，不得同時報支初夜及深夜點心費（見原審卷第101
    頁）。上訴人亦自陳：夜點費發給標準與職級薪給無關，同
    一事業員工支給之標準一視同仁，並不因職位高低或工作性
    質不同而有不同，且係以實際輪值中班、夜班次數按月計給
    等語（見本院卷第94頁）。可見被上訴人領取夜點費之金額
    ，每人每次金額相同，不因作業種類、年資、職級而有差異
    。據此，被上訴人任職上訴人期間輪值大、小夜班為常態性
    工作型態，且每次輪值即可獲得固定數額之夜點費，該費用
    核屬輪值工作可取得之給與，於制度上具有經常性。上訴人
    雖不區分輪值人員薪資高低、工作內容及職級等不同，統一
    發給相同金額，惟夜點費既為輪值大、小夜班人員依輪值次
    數所得領取，顯與被上訴人提供勞務密切相關，且夜間輪值
    不利生活及健康，上訴人分別針對輪值小夜班及大夜班之人
    員，各給付數額不同之初夜點心費、深夜點心費，可見上訴
    人係基於事業性質對工作時間特殊之輪值人員，給付夜點費
    ，當屬提供勞務之對價。是以，夜點費在上訴人之薪給制度
    上，已為輪值人員常態性提供勞務可經常取得之對價，符合
    「勞務對價性」及「經常性給與」之要件，被上訴人主張夜
    點費屬於工資，自屬有據。　　
　⒊上訴人雖抗辯：夜點費之發放沿革，係自日治時期起原以發
    放食物方式為之，嗣因發放食物須檢附收據報銷手續繁瑣，
    演變成發放現款方式代之，並以通函告知，將原誤餐費合併
    為餐點費，為餐食、點心提供之福利措施，被上訴人不得因
    不為給付而拒絕提供輪值工作，不具勞務對價性；復不因受
    僱人作業種類及其工作複雜性、年資、職級不同而異，為上
    訴人出於體恤、慰勞員工而發放，係伊單方面恩惠性給與之
    餐費，非兩造合意之工資一部，自始為勞基法施行細則第10
    條第9款修正前所肯認排除於經常性給與工資之外云云。惟
    ：
　⑴依勞基法第2條第3款就工資所為之規定，只須符合勞工因工
    作而獲得之報酬，以現金或實物等方式之經常性給與均屬之
    ，故縱夜點費最初以食物發放，仍得在工資涵攝範圍內，夜
    點費在上訴人之薪給制度上，已為輪值人員常態性提供勞務
    可經常取得之對價，符合「勞務對價性」及「給與經常性」
    之要件，自不因上訴人原發給實物，後改為發給現金，或稱
    之為「餐費」、「點心費」或「餐點費」即變異其性質，自
    難以夜點費給付之金額相同，即推認為不具對價性之恩惠性
    給與。上訴人以夜點費之發放沿革及金額固定等節，辯稱夜
    點費非屬工資云云，並無可採。
　⑵上訴人基於事業性質對工作時間特殊之輪值人員增加夜點費
    給付，在上訴人之薪給制度上，輪值大、小夜班人員依輪值
    次數領取夜點費，有被上訴人薪給清單可佐（見原審卷第51
    至61頁），並在被上訴人受僱時即已知悉，自為勞動契約之
    內容。至上訴人原發放餐點嗣改為發給系爭夜點費，僅係給
    付方式之變更，被上訴人收受並未為反對之意思，足見兩造
    就被上訴人應依上訴人指揮從事固定、常態性之三班輪值工
    作，且於輪值大夜班、小夜班時即可領取系爭夜點費等工作
    條件已達成契約合意，並已具備在固定輪班工作形態下「勞
    務對價」及「給與經常性」之性質，自屬工資範疇。上訴人
    辯稱係體恤、出於體恤、慰勞員工而發放，係單方面恩惠性
    給與之餐費，非兩造合意之工資一部云云，亦無可採。
　⑶94年6月14日修正前勞基法施行細則第10條第9款雖將「差旅
    費、差旅津貼、交際費、點心費及誤餐費等」排除於「經常
    性給與」之外，惟該款所指點心費，應限於雇主體恤夜間輪
    班工作勞工，不固定給與購買點心之費用。本件系爭夜點費
    屬固定輪班工作型態下經常性給與之勞務對價，業如前述，
    性質與不確定之差旅費、差旅津貼及交際費等所支出不同，
    尚不得以發給名目有點心費，即認有上開規定之適用。況勞
    基法施行細則於94年6月14日修正時，已將有關點心費及誤
    餐費非屬經常性給與之規定刪除，其修正理由為：鑒於事業
    單位迭有將「輪班津貼」、「夜勤津貼」等具有工資性質之
    給付，以「夜點費」或「誤餐費」名義發放，以減輕雇主日
    後平均工資之給付，實有欠妥，爰修正刪除勞基法施行細則
    第10條第9款之「夜點費」或「誤餐費」規定，嗣後有關夜
    點費及誤餐費是否為工資，應依該法第2條第3款規定及上開
    原則，個案認定。職是，以點心費名目所為給付是否具工資
    性質，仍應依勞基法第2條第3款規定及上開工資性質之判斷
    標準，於實際個案認定，而非僅以名目為斷。改制前行政院
    勞工委員會94年6月20日勞動2字第0940032710號函亦同此認
    定（見原審卷第103頁）。上訴人援引此函釋，辯稱系爭夜
    點費非工資云云，仍無可採。
　⒋上訴人又辯稱：伊為國營事業，以經濟部為主管機關並受其
    監督，依國營事業管理法第33條規定，其人員退休，由國營
    事業主管機關擬訂辦法，報請行政院核定。經濟部依上開規
    定制訂之退撫辦法、退撫辦法作業手冊及其附件貳之一規定
    之「平均工資」，並未將夜點費計入平均工資計算，故計算
    被上訴人之退休金時，即應受上開法規之拘束云云。查，退
    撫辦法作業手冊及其附件貳之一，固未將夜點費列入計算平
    均工資之給與項目（見原審卷第105至112頁），惟退撫辦法
    作業手冊僅係經濟部依退撫辦法研訂之實務作業手冊，此觀
    該手冊「壹、前言」之「三、研訂本辦法作業手冊」記載：
    「…為使部屬各機構今後在退撫作業時作法一致，避免對法
    條文義產生歧誤，並能符合部屬事業人員（包括派、雇用人
    員）一體適用之考量原則…依據本辦法，研訂退撫辦法作業
    手冊以為實務作業之準繩」等語即明（原審卷第108頁）。
    又退撫辦法第3條規定，平均工資依勞基法有關規定辦理（
    見原審卷第33頁），且依勞基法規定，系爭夜點費屬工資範
    疇，則退撫辦法作業手冊未將夜點費列入平均工資，核與該
    手冊所據以研訂之退撫辦法規定牴觸，自不得據為被上訴人
    不利之認定。再者，上訴人給付系爭夜點費是否為工資，屬
    法院應依職權個案判斷之事項，行政機關所為函釋僅可供參
    考，並無拘束法院效力，上訴人援引行政機關相關函釋（見
    原審卷第113、114頁、本院卷第101、102頁），亦無從採為
    對其有利之認定。準此，上訴人據此辯稱系爭夜點費自不應
    列入平均工云云，並無可採。
　⒌上訴人再辯稱：伊於77年間考量輪班人員長期於初夜、深夜
    輪班之辛勞，於「一般初夜點心費」及「一般深夜點心費」
    外，另給與「加發初夜點心費」及「加發深夜點心費」，若
    認定夜點費應計入平均工資，亦應僅將加發部分（即加發初
    夜點心費175元及加發深夜點心費250元）計入平均工資云云
    。惟上訴人所謂一般與加發之區別，實係依夜點費發給之歷
    史演進軌跡，以其中77年間增額發給為分水領，依該次增額
    前後原有或新增之細目而劃分，此見夜點費歷次調整情形表
    即明（見本院卷第47至52頁）。上訴人每月發給被上訴人初
    、深夜點心費，統稱為深夜點心費或值班深夜點心費，並未
    區分一般點心費或加發點心費（見原審卷第51至61頁）。況
    不論上訴人賦予夜點費細目為加發或一般，均因長久依循固
    定標準對於輪值夜班人員發給而具制度性，且審諸發給之制
    度目的，依照社會一般通念判斷，皆具勞務對價性及給與經
    常性，均屬工資性質；其因調整而增發之金額與原發給金額
    本質並無不同，自不能以上訴人主觀認定即割裂適用。是上
    訴人執此辯稱被上訴人請求補發退休金之金額，應排除初夜
    點心費75元與深夜點心費150元部分，委無足採。
　⒍上訴人復辯稱：依勞基法第84條之2規定，被上訴人在勞基法
    施行前任職年資有關退休金平均工資之計算，不應包括系爭
    夜點費云云。惟被上訴人均為上訴人所僱用人員，其退休事
    項依勞基法第84條之2規定，應依退休規則規定計算其在勞
    基法施行前之工作年資及平均工資。此所涉工資，依退休規
    則第10條第2項、工廠法施行細則第4條規定：「本法所稱工
    資係指工人因工作而獲得之報酬。不論以工資、薪金、津貼
    、獎金或其他任何名義按計時、計日、計月、計件給與者均
    屬之」，對照勞基法第2條第3款規定，可知退休規則及勞基
    法所定之工資，內涵相同。而上訴人在勞基法施行前，發給
    被上訴人之系爭夜點費具有勞務對價性，且為經常性給與，
    已如前述，適用上開規定結果，當屬工資，自應計入平均工
    資為退休金計算基礎。是上訴人此部分辯解，洵屬無據。　
    　
　㈡被上訴人得請求上訴人給付系爭退休金差額：
　⒈依附表所示，被上訴人任職期間均跨越勞基法施行前後，則
    依勞基法第84條之2規定，有關適用勞基法前之年資，應依
    當時適用之法令規定計算；至於適用勞基法後之年資，則依
    同法第55條規定計算。其次，退休規則第9條第1款規定「工
    人退休金之給與規定如左：一、依第5條規定自願退休之工
    人及依第6條規定命令退休之工人，工作年資滿15年者，應
    由工廠給與30個基數之退休金，工作年資超過15年者，每逾
    1年增給半個基數之退休金，其賸餘年資滿半年者以1年計算
    ，未滿半年者不計，合計最高以35個基數為限」、第10條第
    1項第1款規定：「退休金基數之計算方式如左：一、按月支
    薪者，以核准退休前3個月平均工資所得為準」。勞基法第5
    5條第1項第1款、第2項則分別規定：「勞工退休金之給與標
    準如下：按其工作年資，每滿1年給與2個基數。但超過15年
    之工作年資，每滿1年給與1個基數，最高總數以45個基數為
    限」、「前項第1款退休金基數之標準，係指核准退休時1個
    月平均工資」。
　⒉系爭夜點費屬勞基法第2條第3款所定工資，既如前述。則上
    訴人計算被上訴人之退休金，自應將夜點費（含上訴人所稱
    加發夜點費）列為平均工資計算基礎。被上訴人任職於上訴
    人期間均跨越勞基法施行前後，分別依前揭規定計算其退休
    金基數如附表所示，茲依退休規則第10條第1項第1款、勞基
    法第2條第4款規定，將附表所列退休前3個月夜點費平均數
    額與退休前6個月夜點費平均數額分別計入平均工資計算後
    ，被上訴人各得請求上訴人補發附表「應補發退休金」欄所
    示退休金，為上訴人所不爭執（見本院卷第36頁）。準此，
    被上訴人請求上訴人補發系爭退休金差額，為有理由。
  ⒊末按勞工退休金之給付，雇主應於勞工退休之日起30日內給
　  付之。給付有確定期限者，債務人自期限屆滿時起，負遲延
　  責任。遲延之債務，以支付金錢為標的者，債權人得請求依
　  法定利率計算之遲延利息。應付利息之債務，其利率未經約
　  定，亦無法律可據者，週年利率為5％。勞基法第55條第3項
　  前段及民法第229條第1項、第233條第1項、第203條分別定
　  有明文。上訴人未於附表「退休日期」欄所示之日起30日內
　  給付被上訴人附表「應補發退休金」欄所示退休金，則被上
　  訴人依上開規定，請求上訴人給付自附表「利息起算日」欄
　  所示之日起之法定遲延利息，亦屬有據。
七、綜上所述，被上訴人依勞基法第84條之2、第55條第1項第1
    款、第3項、退休規則第9條第1款規定，請求上訴人給付系
    爭退休金差額，並自附表「利息起算日」起加計法定遲延利
    息，為有理由，應予准許。原審為上訴人敗訴之判決，並無
    不合。上訴論旨指摘原判決不當，求予廢棄改判，為無理由
    ，應駁回上訴。並依民事訴訟法第78條規定，為訴訟費用負
    擔之判決。
八、本件事證已臻明確，兩造其餘之攻擊或防禦方法及所用之證
    據，經本院斟酌後，認為均不足以影響本判決之結果，爰不
    逐一論列，附此敘明。
九、據上論結，本件上訴為無理由，爰判決如主文。
中　　華　　民　　國　　110 　年　　7 　　月　　27　　日
                     勞動法庭
                       審判長法  官  胡宏文
                             法  官  朱慧真
                             法  官  陳筱蓉
正本係照原本作成。
不得上訴。
中　　華　　民　　國　　110 　年　　7 　　月　　27　　日
　　　　　　   　　　　　　　書記官  陳珮茹 













附表：
編 號 姓名 服務年資起算日期 退休日期 退休金基數  平均夜點費  應補發退休金 利息起算日 １ 陳錫岳 69.11.4  109.6.1 勞基法 施行前 7.5000 退休前 3個月 4800元 21萬8813元 109.7.2     勞基法 施行後 37.5000 退休前 6個月 4875元   ２ 蘇福能 61.12.22  106.4.25  勞基法 施行前 23.3333 退休前 3個月 4517元 21萬653元 106.5.26     勞基法 施行後 21.6667 退休前 6個月 4858元   ３ 廖本瑜 66.7.1 109.4.10 勞基法 施行前 14.1667 退休前 3個月 4933元 22萬3527元 109.5.11     勞基法 施行後 30.8333 退休前 6個月 4983元   ４ 張漢如 66.7.1 109.4.11 勞基法 施行前 14.1667 退休前 3個月 4950元 22萬3767元 109.5.12     勞基法 施行後 30.8333 退休前 6個月 4983元   ５ 藍哲銘 67.3.11 109.1.31 勞基法 施行前 12.8333 退休前 3個月 4950元 22萬6771元 109.3.2     勞基法 施行後 32.1667 退休前 6個月 5075元   ６ 周連堂 62.7.8 107.11.30 勞基法 施行前 22.1667 退休前 3個月 4667元 21萬4193元 107.12.31     勞基法 施行後 22.8333 退休前 6個月 4850元